【裁判字號】    95,親,115
【裁判日期】    950830
【裁判案由】    確認親子關係不存在
【裁判全文】
臺灣高雄地方法院民事判決               95年度親字第115號
原      告  乙○○
被      告  甲○○
                        樓
                        樓
上當事人間否認子女事件，經本院於民國95年8 月21日言詞辯論
終結，判決如下：
    主      文
確認原告乙○○（女，民國○○○年○月○日生，身分證統一編
號：Ｚ000000000號）與被告間之親子關係不存在。
訴訟費用由原告負擔。
  事實及理由
一、本件原告起訴主張：訴外人即原告之生母王娩禎與被告於民
    國82年1 月21日結婚，然先前王娩禎於72年10月10日生下原
    告，原告因生母與被告結婚而取得婚生子女身分，而原告生
    母於72年10月10日生下原告前，並未與被告同居，實際上原
    告與被告間並無父女親子關係。為此，爰依司法院大法官會
    議第五八七號解釋，提起本訴請求，並聲明：確認原告與被
    告間之親子關係不存在。
二、被告亦陳：對原告主張無意見，同意原告之請求等語。
三、本院得心證之理由：
  (一)按子女獲知其血統來源，確定其真實父子身分關係，攸關子
    女之人格權，應受憲法保障。民法第1063條規定：「妻之受
    胎，係在婚姻關係存續中者，推定其所生子女為婚生子女。
    前項推定，如夫妻之一方能證明妻非自夫受胎者，得提起否
    認之訴。但應於知悉子女出生之日起，一年內為之。」係為
    兼顧身分安定及子女利益而設，惟其得提起否認之訴者僅限
    於夫妻之一方，子女本身則無獨立提起否認之訴之資格，且
    未顧及子女得獨立提起該否認之訴時應有之合理期間及起算
    日，是上開規定使子女之訴訟權受到不當限制，而不足以維
    護其人格權益，在此範圍內與憲法保障人格權及訴訟權之意
    旨不符。最高法院23年上字第3473號及同院75年臺上字第20
    71號判例與此意旨不符之部分，應不再援用。而確定終局裁
    判所適用之法規或判例，經本院依人民聲請解釋認為與憲法
    意旨不符時，其受不利確定終局裁判者，得以該解釋為基礎
    ，依法定程序請求救濟，業經本院釋字第177 號、第185 號
    解釋闡釋在案。本件聲請人如不能以再審之訴救濟者，應許
    其於本解釋公布之日起一年內，以法律推定之生父為被告，
    提起否認生父之訴。其訴訟程序，準用民事訴訟法關於親子
    關係事件程序中否認子女之訴部分之相關規定，至由法定代
    理人代為起訴者，應為子女之利益為之，有93年12月30日公
    布之大法官釋字第五八七號解釋可資參照。並按確認法律關
    係之訴，非原告有即受確認判決之法律上利益者，不得提起
    之，民事訴訟法第247 條第1 項定有明文。又縱使當事人間
    就身分關係之存否並不爭執，惟如有辦理登記，使身分關係
    明確之必要時，亦非不得認為有確認之利益，蓋親子關係攸
    關父母子女間之扶養、繼承等權利義務甚鉅，如因登記，致
    父母、子女間於私法上之身分關係未明確而有不安之狀態存
    在，且此種不安之狀態得以確認判決除去者，即應認原告有
    即受確認判決之法律上利益。查
    本件原告主張其非被告與其生母間所生之子女，卻因受推定
    為被告所生之子，致原告在私法上之地位有受侵害之危險，
    而此危險，依前開大法官解釋意旨，可以對於被告之確認判
    決除去之者，故原告自有訴請確認其與被告間親子關係不存
    在之法律上利益。
  (二)經查，原告主張其生母王娩禎與被告於82年1 月21日結婚，
    現婚姻關係存續中，而原告非被告所生之子女乙節，業據原
    告提出戶籍謄本一份為證，且原告與被告間並無親子關係，
    參以證人即原告生母王娩禎亦到庭證述在卷（見8 月21日言
    詞辯論筆錄），復經高雄長庚紀念醫院進行親子鑑定結果，
    「可以排除『甲○○是乙○○的親生父親』」這一個假設（
    四重排除）」，有該院2006年6 月15日出具之親子鑑定報告
    書一份在卷可稽，均核與原告所陳情節相符，故原告上開主
    張，堪信為真實。從而，原告提起本件訴訟訴請確認親子關
    係不存在，核無不合，自應准許。
四、訴訟費用負擔方面：按敗訴人之行為，按當時之訴訟程度為
    伸張或防衛權利所必要者，因該行為所生之費用，法院得酌
    量情形命勝訴之當事人負擔其一部，民事訴訟法第81條第2
    款著有明文。本件確認親子關係不存之訴，原告起訴雖於法
    有據，然本件親子關係既係因婚生推定所造成，則被告之應
    訴實受法律規定而不得不為者，故被告應訴所陳述自屬為其
    權利所必要，是以本院認為本件訴訟費用應由原告負擔較為
    公允。
五、據上論結：原告之訴為有理由，並依民事訴訟法第81條第2
    款，判決如主文。
中    華    民    國    95    年    8     月    30    日
                  家事法庭法  官  郭慧珊
上為正本係照原本作成
如對本判決上訴須於判決送達後20日內向本院提出上訴狀
中    華    民    國    95    年    8     月    30    日
                          書記官  張琇晴


司法院資訊處製作；財團法人民間司法改革基金會備份。
